【裁判字號】    99,交聲,459
【裁判日期】    990420
【裁判案由】    違反道路交通管理處罰條例聲明異議
【裁判全文】
臺灣桃園地方法院交通事件裁定         99年度交聲字第459號
原處分機關  交通部公路總局新竹區監理所桃園監理站
異  議  人  甲○○
上列異議人因違反道路交通管理處罰條例案件，對於交通部公路
總局新竹區監理所桃園監理站於民國99年3 月23日所為之處分（
原處分案號：桃監裁罰字第裁52-DB0000000號），聲明異議，本
院裁定如下：
    主    文
原處分撤銷。
甲○○汽車駕駛人，駕駛汽車經測試檢定酒精濃度超過規定標準
，吊扣小型車普通駕駛執照壹年，並應接受道路交通安全講習。
    理    由
一、原處分意旨略以：異議人即受處分人甲○○於民國98年11月
    21日凌晨3 時20分許，駕駛車牌號碼4418-VU 號自用小客車
    ，行經桃園縣大園鄉○○路310 號前，因「酒醉駕車，經測
    定酒測值為0.91MG/L」，經桃園縣政府警察局大園分局員警
    以桃警局交字第DB0000000 號製單舉發，爰依道路交通管理
    處罰條例第35條第1 項第1 款、第24條第1 項第2 款等規定
    ，裁處異議人罰鍰新臺幣（下同）4 萬9,500 元，吊扣駕駛
    執照12個月，並施以道安講習。
二、異議意旨略以：伊雖於上揭時、地酒後駕駛自用小客車經警
    查獲，但同一酒後駕車之事實業經臺灣桃園地方法院檢察署
    檢察官依職權為緩起訴處分確定在案，並已繳納3 萬元，基
    於一罪不二罰，請求撤銷罰款，且伊係酒後駕駛小客車違規
    ，若一併吊扣普通聯結車駕駛執照，將影響全家生計，為此
    ，聲明異議等語。
三、按汽車駕駛人，駕駛汽車經測試檢定酒精濃度超過規定標準
    者，處1 萬5,000 元以上6 萬元以下罰鍰，並當場移置保管
    該汽車及吊扣其駕駛執照1 年；又汽車駕駛人有第35條第1
    項規定之情形者，應接受道路交通安全講習，道路交通管理
    處罰條例第35條第1 項第1 款、第24條第1 項第2 款分別定
    有明文。
四、經查：
  (一)異議人甲○○於上揭時、地，酒後駕駛前開自用小客車，經
    桃園縣政府警察局大園分局員警舉發有「酒後駕車（經酒測
    酒測值達0.91MG/L）」之違規行為，嗣該員警將本件舉發通
    知單移送原處分機關處理，原處分機關經調查後仍認定異議
    人有前開違規行為而對之予以裁處罰鍰4 萬9,500 元、吊扣
    駕駛執照12個月，並施以道路交通安全講習；又異議人同一
    酒醉駕車之行為，因同時另犯刑法第185 條之3 之公共危險
    罪，業經臺灣桃園地方法院檢察署檢察官於99年1 月4 日以
    98年度偵字第27497 號為緩起訴處分，緩起訴期間為1 年，
    並應於緩起訴處分確定後向國庫支付3 萬元、參加酒駕認知
    輔導教育一場次，緩起訴處分於100 年2 月5 日期滿等情，
    為異議人與原處分機關所不爭執，並有本件舉發通知單、裁
    決書、汽車駕駛人螢幕列印、汽車駕駛人經歷證明書、上開
    緩起訴處分書、異議人繳納緩起訴處分金3 萬元收據及臺灣
    高等法院被告前案紀錄表各一份在卷（見本院卷第11頁、第
    9 頁、第14頁至第15頁、第17頁至第18頁、第8 頁）可稽，
    應甚明確，而堪認定。
  (二)基此，異議人確有前開酒後駕駛自用小客車，且酒測值達每
    公升0.91毫克之違規事實，則原處分機關依上揭規定裁罰，
    固無不合，惟：
  1.原處分關於罰鍰4萬9,500元部分：
  (1)按行政罰法第26條規定：「一行為同時觸犯刑事法律及違反
    行政法上義務規定者，依刑事法律處罰之。但其行為應處以
    其他種類行政罰或得沒入之物而未經法院宣告沒收者，亦得
    裁處之。前項行為如經不起訴處分或為無罪、免訴、不受理
    、不付審理之裁判確定者，得依違反行政法上義務規定裁處
    之。」，此即所謂一事不二罰之原則。究其立法目的，係因
    一行為同時觸犯刑事法律及違反行政法上義務規定時，由於
    刑罰與行政罰同屬對不法行為之制裁，而刑罰之懲罰作用較
    強，故依刑事法律處罰，即足資警惕時，實無一事二罰再處
    行政罰之必要，且刑事法律處罰，由法院依法定程序為之，
    較符正當法律秩序，應予優先適用，職此，因同時觸犯刑事
    法律及違反行政法上義務規定之行為，行政機關得否科以與
    刑罰相類之行政罰處罰，端視該行為之刑事訴追或審判程序
    終局結果而定，在刑事訴追、審判程序尚未終局確定前，行
    政機關自不得逕予裁罰，至於沒入或其他種類行政罰，因兼
    具維護公共秩序之作用，為達行政目的，行政機關仍得併予
    裁處，又此所稱「其他種類行政罰」，係指違反行政法上之
    義務應受「裁罰性」之「不利處分」而言，依行政罰法第2
    條規定，應包括限制或禁止行為之吊扣證照處分在內。
  (2)再按刑事訴訟法第253 條之1 及第253 條之2 規定：觸犯刑
    事法律之犯罪行為，除得經檢察官之起訴，並由法院審理後
    ，為有罪科刑、無罪、免訴、不受理、不付審理之裁判外，
    如檢察官認該行為所涉為死刑、無期徒刑或最輕本刑3 年以
    上有期徒刑以外之罪，於參酌刑法第57條所列事項及公共利
    益之維護，認以緩起訴為適當者，得定1 年以上3 年以下之
    緩起訴期間為緩起訴處分，並同時命被告為金錢給付、勞務
    給付及處遇措施的部分，應得被告之同意，蓋其涉有被告之
    人身自由及財產的拘束，且產生未經裁判即終局處理案件之
    實質效果，自應考慮被告之意願。是緩起訴處分令異議人向
    指定之公益團體、地方自治團體或社區提供義務勞務給付，
    雖非刑法所定刑罰之種類，然已對異議人名譽、心理產生相
    當制約並影響被告之自由等權利，揆諸前揭規定及說明，緩
    起訴處分已產生實質刑罰效果，應實質該當行政罰法第26條
    第1 項之「依刑事法律」之處罰效果。又據刑事訴訟法第25
    3 條之3 第1 項規定：檢察官為「緩起訴」處分者，於「緩
    起訴」之猶豫期間內，最終是否會被檢察官提起公訴，猶懸
    而未定，亦即「緩起訴」處分於猶豫期間內尚未具有實質之
    確定力，檢察官仍得根據上開規定依職權或依告訴人之聲請
    ，將被告「緩起訴」處分撤銷。而行政罰法第26條明定一事
    不二罰原則，應受行政罰之行為如經不起訴處分或為無罪、
    免訴、不受理、不付審理之裁判「確定」者，始得依違反行
    政法上義務規定裁處之，並未包括「緩起訴」處分在內，雖
    「緩起訴」處分之最終使被告免於刑事訴追之效果與「不起
    訴」處分之效果相同，但亦必須待緩起訴處分實質確定時，
    被告才最終地確定免於受刑事訴追，原處分機關始得為行政
    裁罰，亦即在緩起訴期間內即猶豫期間期滿前，該緩起訴處
    分仍有被撤銷之可能，此時原處分機關若依法為行政裁決，
    將使異議人有同時遭受行政處罰及刑事訴追之危險，顯與行
    政罰法第26條規定之立法意旨相違背。準此，於違反行政法
    上義務之行為，業經刑事緩起訴處分之情形下，行政機關應
    待緩起訴處分實質確定（即緩起訴猶豫期間經過而未經撤銷
    ），行為人已最終確定免於受刑事訴追或處罰時，行政機關
    方得為行政裁罰。
  (3)本院查，異議人所為本件酒後駕車之交通違規行為，因同時
    涉犯刑法之公共危險罪而經警移送臺灣桃園地方法院檢察署
    偵查，而該案經檢察官偵查後依職權為緩起訴處分，緩起訴
    處分於100 年2 月5 日期滿，業如前述。是以，揆諸前揭說
    明，異議人既因同一酒後駕車行為同時觸犯刑事法律及違反
    行政法上義務，其中刑事部分並經檢察官為處分緩起訴，因
    該緩起訴期間尚未屆滿，異議人尚未經終局確定無庸受刑事
    處罰前，基於「一事不二罰」之行政罰原則，自不得依行政
    規定逕予裁罰。
  2.原處分關於吊扣聯結車普通駕駛執照12個月部分：
  (1)按道路交通管理處罰條例第68條業於94年12月14日修正，並
    自95年3 月1 日施行，修正前之道路交通管理處罰條例第68
    條規定：「汽車駕駛人，因違反本條例及道路交通安全規則
    之規定，受吊扣或吊銷駕駛執照處分時，吊扣或吊銷其持有
    各級車類之駕駛執照」，其立法意旨在於違規行為對道路交
    通秩序之維持及道路交通安全已生較大之影響，故規定吊扣
    或吊銷其持有各級車類之駕駛執照，以限制其繼續駕車行駛
    道路之權利，其係屬駕駛行為之限制，並不因所持駕駛執照
    種類不同而有所差異。而修正後之道路交通管理處罰條例第
    68條規定：「汽車駕駛人，因違反本條例及道路交通安全規
    則之規定，受吊銷駕駛執照處分時，吊銷其持有各級車類之
    駕駛執照」，其立法理由略以：「原條文將違法或違規駕駛
    人所持有各級車類之駕駛執照一併吊扣或吊銷，失之過酷，
    影響人民工作及生活甚鉅，爰修正之」等語。故依修正後道
    路交通管理處罰條例第68條之規定觀之，受吊扣駕駛執照處
    分，不再吊扣其持有各級車類之駕駛執照，僅於受吊銷駕駛
    執照處分時，始吊銷其持有各級車類之駕駛執照，而限縮修
    正前條文之適用範圍，即受吊扣駕駛執照處分，不在本條規
    定適用之列。是依上開規定受吊銷駕照處分者，仍維持吊銷
    其持有各級車類之駕駛執照，至於受吊扣駕照處分者，則僅
    吊扣其違法或違規當時所駕駛車輛之駕駛執照，不再吊扣其
    持有各級車類之駕駛執照，其理甚明。
  (2)經查，本件異議人上開酒後駕車之違規，係發生於98年11月
    21日，自應適用修正後之道路交通管理處罰條例第68條規定
    ，而修正後道路交通管理處罰條例第68條之規定，既將「吊
    扣」等字刪除，是依上開說明，異議人因酒後駕車受而吊扣
    駕駛執照處分時，自不得再吊扣其持有各級車類之駕駛執照
    ，故原處分機關為吊扣駕駛執照之處分時，應就異議人所應
    吊扣之駕駛執照種類予以限定，始符合依法行政原則。本件
    異議人於上開酒後駕車違規行為時，係駕駛自用小客車，此
    經本院認定如前，揆諸前開說明，其依法所受之處分應為限
    制其駕駛小客車之權利，即應吊扣其小型車之駕駛執照，自
    不能越級限制其駕駛聯結車之權利。今原處分機關對於異議
    人酒後駕車之違規行為，依道路交通管理處罰條例第35條第
    1 項第1 款規定而為裁處吊扣異議人駕駛執照時，因異議人
    並未領有小型車之駕駛執照，僅領有聯結車普通駕駛執照，
    從而，裁處吊扣異議人聯結車普通駕駛執照，依上所述，此
    項裁處於法即有未合，至為明確。
五、綜上所述，異議人甲○○確有上開酒後駕車之違規行為，惟
    緩起訴期間尚未屆滿，且原處分機關亦未審酌「吊扣駕駛執
    照12個月」規範之目的，即逕依道路交通管理處罰條例第35
    條第1 項第1 款規定，裁處異議人罰鍰4 萬9,500 元、吊扣
    聯結車普通駕駛執照12個月部分之裁決，難認合法。因本件
    酒後駕車為單一違規行為，罰鍰、吊扣處分及道安講習為其
    法律效果，三者無從區分，異議人雖未於異議聲明狀中對於
    道安講習部分提出異議，本院自得併為審酌，從而，異議人
    提起本件聲明異議，為有理由，應由本院將原處分撤銷，自
    為裁罰如主文第二項所示，以期適法。
據上論斷，應依道路交通管理處罰條例第87條第2 項、道路交通
案件處理辦法第20條前段，裁定如主文。
中    華    民    國    99    年    4     月    20    日
                    交通法庭法  官    陳德池
以上正本證明與原本無異。
如不服本裁定，應於裁定送達後5 日內向本院提出抗告狀。
                            書記官    謝雅茹
中    華    民    國    99    年    4     月    21    日

司法院資訊處製作；財團法人民間司法改革基金會備份。
